臺灣高雄地方法院民事判決　　　　　　 109年度訴字第1685號
原　　　告　廖忠雄　
訴訟代理人　陳士綱律師
　　　　　　鄭皓軒律師
被　　　告　謝瑞彬　
上列當事人間請求返還不當得利等事件，本院於民國110年11月
10日言詞辯論終結，判決如下：
    主      文
一、被告應給付原告美金參萬柒仟貳佰伍拾元，及自民國一○九
    年十月二十三日起至清償日止，按週年利率百分之五計算之
    利息。
二、原告其餘之訴駁回。
三、訴訟費用由被告負擔百分之九十，餘由原告負擔。
四、本判決第一項於原告以美金壹萬貳仟元為被告供擔保後，得
    假執行。但被告如以美金參萬柒仟貳佰伍拾元為原告預供擔
    保，得免為假執行。
五、原告其餘假執行之聲請駁回。
    事實及理由
一、原告主張：原告為柬埔寨台商，被告因準備經營位在柬埔寨
    之AG地產理財投資系統（下稱AG投資系統）而有資金需求，
    經由訴外人戴志龍輾轉介紹與原告接洽借款，並於民國108
    年2 月間向原告借得美金（下同）3 萬元並承諾以AG投資系
    統營運盈餘1 ％作為回報，原告因而交付被告3 萬元。然被
    告於108 年5 月間改稱原告需投資AG投資系統5 萬元成為超
    級合夥人，始有盈餘1 ％回報，並聲稱原告成為超級合夥人
    即得自108 年8 月起享有每月投資獲利10％等紅利利潤。原
    告不得已應允後，因適用5 ％現金優惠及加入前100 名會員
    另享有之10％優惠，經扣抵15％即7,500 元（計算式：50,0
    00×15％＝2,500 ），原告實際僅需交付4 萬2,500 元（下
    稱系爭投資款）。原告除以原先之借款3 萬元轉為系爭投資
    款外，因兩造另有共同參與位於柬埔寨之某一桑拿店投資案
    ，原告有為被告代墊1 筆1 萬2,500 元之投資款項，亦直接
    將該筆債權轉為系爭投資款湊足應付數額，成為超級合夥人
    。由於原告本無意參與AG投資系統，被告因而曾口頭承諾保
    證補償原告投資AG投資系統所受損失，原告才願加入。AG投
    資系統於108 年8 月正式營運，被告竟擅自變更約定報酬分
    配模式，且未曾交付任何書面資料供原告查閱，原告擔心被
    告不守口頭承諾，要求被告就先前保證賠償一事訂立書面契
    約，兩造因而於108 年8 月、9 月間某日在被告柬埔寨西港
    之辦公室簽訂投資合作協議（下稱系爭協議），第1 條即約
    定被告保證AG投資系統投資結束後，原告若受任何損失，將
    負責對原告做出補償。被告嗣於108 年12月5 日突然通知AG
    投資系統已停止營運，不再經營，導致原告投入之4 萬2,5
    00元已確定無法回收而受有損害。被告依據系爭協議第1 條
    約定即應補償原告所受系爭投資款4 萬2,500 元之損失。為
    此，爰依據系爭協議第1 條約定提起本訴，並聲明：㈠被告
    應給付原告4 萬2,500 元，及自起訴狀繕本送達翌日起至清
    償日止，按週年利率5 ％計算之利息。㈡願供擔保，請准宣
    告假執行。
二、被告則以：兩造固有簽立系爭協議，但簽訂時間應為108 年
    6 月間，且系爭協議為原告自行繕打後交由被告簽名，被告
    並未細看內容。又被告僅為承攬製作AG投資系統電腦會員管
    理系統之承包廠商，系爭協議第1 條約定之真意實為原告如
    因被告設計之後臺營運系統發生問題而受損害，被告保證對
    於原告在10％收益範圍內之損失做出補償，並非保證補償所
    有投資損失。況且AG投資系統負責人為中國大陸籍之訴外人
    郭勇，原告應向郭勇求償，況投資本有風險，原告應自行承
    擔。再者，原告經AG投資系統已收回高達2 萬元至3 萬元不
    等利潤，不應仍以4 萬2,500 元計列損失等語資為抗辯。並
    聲明：㈠原告之訴駁回。㈡如受不利判決，願供擔保免為假
    執行。
三、兩造不爭執事項
  ㈠兩造有簽立系爭協議。
  ㈡原告投資AG賭場招募會員投資案（即AG投資系統）之總投資
    金額為5 萬元，但原告適用5 ％現金優惠以及前100 名加入
    會員之10％額外優惠，故原告實際支出金額為4 萬2,500 元
    。
  ㈢原告以現金方式交付3萬元，及代墊桑拿投資款方式交付1萬
    2,500元完畢。
  ㈣AG賭場招募會員投資案於108年12月終止。
四、本件爭點
    系爭協議第1 條約定真意為何？原告得否依系爭協議第1 條
    約定，請求被告補償原告所受之損害？如可，金額為若干？
五、本院得心證理由
  ㈠系爭協議第1條約定真意為何？
  ⒈系爭協議第1 條約定：「由謝瑞彬先生（括號內為被告身分
    證字號，基於隱私不予記載）所規劃主導位於柬埔寨西港之
    （AG賭場招募會員投資案），對於廖忠雄（括號內容原告身
    分證字號，基於隱私不予記載）所投入之5 萬美金，謝瑞彬
    先生保證此投資案結束後，若有任何損失，將負責對廖忠雄
    先生做出補償」，有系爭協議可參【臺北地方法院109 年度
    訴字第4423號卷（下稱北院卷）第66頁】。原告據以主張該
    條已明文約定被告就原告投入款項於投資案結束後所受任何
    損失均需補償，被告則以其詞抗辯僅就被告設計承攬之後臺
    營運系統發生問題時才須補償，且限於原告10％收益範圍內
    所受損失。兩造對於系爭協議第1 條約定如何解釋存有爭執
    ，應先認定兩造訂約時就該條約定之真意內容。
  ⒉按解釋意思表示，應探求當事人之真意，不得拘泥於所用之
    辭句，為民法第98條所規定，解釋契約，應以當事人立約當
    時之真意為準，而真意何在，應以過去事實及其他一切證據
    資料為斷定之標準，不能拘泥文字致失真意。而所謂探求當
    事人之真意，如兩造就其真意有爭執時，應從該意思表示所
    根基之原因事實、經濟目的、一般社會之理性客觀認知、經
    驗法則及當事人所欲使該意思表示發生之法律效果而為探求
    ，並將誠信原則涵攝在內，藉以檢視其解釋結果對兩造之權
    利義務是否符合公平正義（最高法院109 年度台上字第2283
    號民事判決意旨參照）。又按解釋契約固須探求當事人立約
    時之真意，不能拘泥於契約之文字，但契約文字業已表示當
    事人真意，無須別事探求者，即不得反捨契約文字而更為曲
    解（最高法院109 年度台上字第2074號判決意旨參照）。
  ⒊依系爭協議第1 條約定，直敘記載AG投資系統由被告「規劃
    主導」，被告保證就原告投入之「5 萬元」在投資案結束後
    「若有任何損失」，將負責補償。依該條之直觀語意，除說
    明被告就AG投資系統之權限、角色外，對於原告投資之數額
    明確填為5 萬元並設定一旦有損失發生，被告即有補償義務
    ，語句字義顯如原告主張，並可涵攝原告因AG投資系統終止
    、無從取回投資款，被告即應予補償原告全額損失之情狀。
  ⒋再者，關於系爭協議簽訂經過乙節：
  ⑴原告陳述：我是柬埔寨台商，於108 年2 月間在柬埔寨經友
    人提及被告有一AG投資系統想與我商量，因而介紹與被告認
    識。被告表示AG投資系統老闆為中國籍郭勇，被告負責計畫
    推廣，然郭勇原應支付12萬元製作系統卻僅交付3 萬元，故
    向我借款3 萬元並承諾未來以AG投資系統盈餘1 ％分派作為
    答謝，我答應後即借款3 萬元。惟被告於108 年5 月間改稱
    原所承諾1 ％盈餘，需再補2 萬元成為AG投資系統超級合夥
    人始能獲得，並表示提前加入者可享回饋僅需交付4 萬2,5
    00元即可，我雖爭執先前3 萬元為借款，非投資款，然被告
    未與理會，加上兩造另外共同投資之桑拿店，被告遲未給付
    應納股金5 萬5,000 元，我為被告墊付其中1 萬2,500 元，
    迫於無奈始向被告表示以此1 萬5,000 元充當投資款加計原
    本之3 萬元，成為超級合夥人。然因我本無投資意願，故於
    108 年5 月間電話中曾向被告表示必須保證不會有損失，被
    告有同意下來並稱AG投資系統是他們主導沒有問題，至108
    年8 、9 月間，我越發覺得保障不足，且被告未曾提供任何
    書面文件，我便協同戴志龍前往被告設立於柬埔寨西港之辦
    公室，欲確認被告保證之補償會做到以及詢問AG投資系統進
    度，經被告及在場AG投資系統之另名員工即訴外人葉佐軒口
    頭說明，我即在葉佐軒陪同下，當場以電腦繕打方式，將被
    告先前允諾保證補償一事以及當場所說明AG投資系統之進度
    ，製成系爭協議以及另份「AG集團委託營運代理謝瑞彬先生
    集資案合作協議」（下稱另份集資合作協議）以為憑證。另
    份集資合作協議有請被告交由郭勇簽名以為保證等語【本院
    109 訴字第1685號卷（下稱本院卷）第62至63頁、第82頁、
    第111 至112 頁】，並以系爭協議及集資合作協議為證（北
    院卷第66頁，本院卷第29至34頁）。被告則宣稱：我經由戴
    志龍介紹認識郭勇。我只是系統廠商，郭勇請我製作AG投資
    系統電腦會員管理系統，原承諾提供12萬元製作費，但只付
    3 萬元未再付款。我原本要解除與郭勇之合作，但原告說可
    以替郭勇墊付3 萬元，讓電腦工程可以繼續執行，但要求加
    入投資AG投資系統。原告同意墊付也是為了獲利分配，即以
    原借貸郭勇之3 萬元及墊付桑拿投資款共4 萬2,500 元以達
    成分配收益條件。原告雖然是經我介紹參加AG投資系統，但
    原告亦有自行評估。108 年6 月間，原告及葉佐軒一起在我
    辦公室製作系爭協議及另份集資協議，當天戴志龍亦在場，
    系爭協議作成係因彼時AG集團後臺管理已建置完成，準備推
    廣AG投資系統，推廣當下原告擔心我設計之後臺管理系統如
    有問題恐生損失，我才向原告保證如因後臺管理系統產生損
    失，保證在原告10％收入受損範圍內負責補償，本件是郭勇
    資產倒閉，即不在系爭協議補償範圍等語【本院109 年度審
    訴字第1085號卷（下稱審訴卷）第43頁、本院卷第78頁、第
    80至81頁、第110 至112 頁、第114 頁】。
  ⑵互核兩造所述無出入之部分，原告是在已投資AG投資系統後
    之某日，與戴志龍一同前往被告位於柬埔寨西港之辦公室，
    當日除被告外，另名AG集團員工葉佐軒恰有在場，原告表明
    擔憂投資受損，被告因此同意由其擔負原告如受損失之補償
    義務，最終制成2 份文件亦即系爭協議、另份集資合作協議
    ，作為談話共識之書面憑證。佐以原告係經被告才接觸且最
    終投資AG投資系統，亦經兩造陳述如前，而無論第1 筆3 萬
    元究係被告向原告所借或原告替郭勇墊付之電腦工程款，確
    實並非一開始即以投資目的交付3 萬元，另外1 萬2,500 元
    也是源自兩造另外投資之桑拿墊付款債權，是原告並非接觸
    AG投資系統之時即有投資意願，而有猶豫相當時日，可見原
    告對於AG投資系統信心應有不足，方才再與被告碰面、討論
    補償話題。以此背景事實參酌同日所製之另份集資合作協議
    亦記載被告身分為「營運代理代表人」，與系爭協議記載被
    告就AG投資系統已達「規劃主導」之高階地位相合，足可認
    定被告當日是以主要經營者之身分與原告商談原告如受損失
    如何處理之問題，除非特別排除，應會以原告投入之全額作
    為補償討論範圍。又原告既然以擔憂投資受損為旨前往與被
    告會面，可見在乎者應在風險難測，被告既以主導規劃者之
    身分此呼應此一話題，應不會限制補償前提之風險種類，以
    取得原告信賴。因此，原告所稱只要有所受損都可獲取被告
    全額補償，不僅與字義相符，亦可與當日討論情狀連結互證
    。此外，系爭協議製作之時，除兩造外尚有戴志龍、葉佐軒
    在場見證談話過程，並由葉佐軒與原告協力製作，而葉佐軒
    為AG投資系統運營團隊人員，有被告提供原告之投資內容可
    參（北院卷第30頁），此與原告稱葉佐軒為AG投資系統技術
    人員、被告稱葉佐軒為被告工作合作伙伴等情亦相符（本院
    卷第112 頁、第79頁）。葉佐軒理應會在參與製作系爭協議
    過程中，確保系爭協議約定內容忠實呈現兩造當場約定之真
    意，不會放任原告依據個人認知草擬協議內容，是系爭協議
    使用之文字及欲呈現內容，應可逕以約定文義進行理解，不
    至有原告為採取有利個人立場而刻意扭曲、隱藏而出現超越
    一般文字所能涵載意涵，需為特別解讀之情形。基上，足見
    系爭協議第1 條約定使用之契約文字已有充分展現、表示兩
    造約定時之真意，並無須別事加入其他內涵予以解釋探求。
  ⒌綜上事理，原告主張系爭協議第1 條約定真意即如文義所載
    ，為被告保證原告投入AG投資系統全部投資款，於投資案結
    束時如又損失，將予補償，使原告取回全額投資款一情，堪
    信屬實。至原告主張系爭協議製成於108 年8 、9 月間，與
    被告抗辯之108 年6 月不符，且與依據兩造不爭執同日製作
    之另份集資合作協議所載日期108 年6 月20日亦有未合，然
    兩造所陳系爭協議製成時間實屬相近，僅差距2 月餘，且兩
    造所陳時點均在原告已投入4 萬2,500 元加入AG投資系統之
    後（即108 年5 月後），是原告主張簽訂日期雖未有直接證
    據可資證明，然此一時點不影響系爭約定之內容理解，併此
    敘明。
  ⒍被告固以前詞抗辯系爭協議第1 條約定為有條件補償，其未
    細看等情。惟查，被告所稱其僅為電腦承包商之職務，與系
    爭協議、另份集資合作協議所記被告之位階、地位全然不符
    ；僅限因其設計之後臺管理系統發生問題才生補償之條件，
    並未見諸於契約文字內容；僅於10％為度負補償責任又與「
    若有任何損失」字義矛盾。又系爭協議用字遣詞甚為簡潔、
    直白，並無難以理解、必須費時解譯之處。另兩造當日既然
    以補償原告投資受損為主要話題，被告又願將結論形諸文字
    ，復有旁人在場協同查認文件合於兩造意思，自不可能任由
    原告扭曲意思製作文件。且觀諸被告所辯補償條件情節，無
    非以其僅係AG投資系統承包商，故僅會同意就系統問題補償
    原告，然而，觀諸另份集資協議係記載被告為AG投資系統營
    運代理商，且被告自陳由葉佐軒製作之投資說明亦記載「制
    度上最頂層的大球，由最初創始人：謝瑞彬（按：被告）、
    葉佐軒為主分配」，而將被告記載為最初創始人，並由被告
    負責講師培訓、在現線下課程規劃、客服培訓及團隊激勵，
    又郭勇與被告間談話亦顯示，被告曾向郭勇表示「目前已整
    核給組市場團隊，願意合作推廣AG，我們抓緊時間完善後臺
    及邁入第二階段- 行銷策畫，（以下略）。現在只剩唯一最
    重要的事，就是簽訂合作協議，保障合作雙方互惠互贏的細
    則，我整理好初稿，您拍版決議後立馬遵照辦理，如此可好
    ？」，呈現被告係與郭勇以合作互惠方式參與AG投資系統，
    有前開葉佐軒製作文件及對話記錄截圖可參（北院卷第28頁
    、第30頁），此與被告抗辯其僅為單純系統承包商，實有不
    符之處，是被告據此抗辯系爭協議為有條件補償，亦難認有
    據。至被告另抗辯其以為系爭協議第1 條約定僅係向原告證
    明確有將其投入款項轉交郭勇等語（本院卷第44頁），與系
    爭協議第1 條約定文義不合，與被告自陳有條件補償一情又
    相左，亦難採信。
  ⒎基上，系爭協議第1 條約定真意應如同該約定之文義，為被
    告對於原告投入AG投資系統之投資款5 萬，被告保證於此投
    資案結束後，原告若受有任何投資款損失，將負責對原告做
    出補償，保證原告可回收投資金額全部。
  ㈡原告得否依系爭協議，請求被告補償原告所受之損害？如可
    ，金額為若干？
  ⒈按基於私法自治及契約自由原則，當事人得自行決定契約之
    種類及內容，以形成其所欲發生之權利義務關係，如未違反
    強制或禁止規定，法院自應尊重，則該契約內容不僅係當事
    人間之行為規範，在訴訟中亦為法院之裁判規範。（最高法
    院107 年度台上字第2061號判決意旨參照）。
  ⒉查兩造自行約定被告同意原告如有任何損失，對於原告投入
    之5 萬元所受損失做出補償，並締結如系爭協議第1 條約定
    ，並未違反強制或禁止規定，應屬有效，應予尊重，兩造自
    應受約定拘束，以維誠信。因此，AG投資系統既已於108 年
    12月終止（兩造不爭執事項㈣），不再經營，原告即得依據
    系爭協議第1 條約定，請求被告補償其所受投資款項之損失
    。
  ⒊關於原告受損失而得請求被告補償之金額，原告雖主張以其
    實際支出投資額4 萬2,500 元請求即可，不以約定所載之5
    萬元主張（本院卷第82頁）。但依系爭協議第1 條約定，被
    告所負之責任為「補償」而非「賠償」，意涵當在於被告雖
    無可歸責之處，但仍願擔保原告至少可回復原本投入之資金
    ，範圍應不及於另外預期可得之利潤。衡以投資行為，係藉
    由先行投資一定本金，所獲回報先行填回投資本金後，再行
    取得超出本金之收益方為利潤，故原告如已透過系統紅利回
    饋機制所取得之收益，應先列為取回投資本金之數額，較合
    於系爭約定之「補償」文義及公平對待被告補償義務。基此
    ，原告實際投入之金額僅為4 萬2,500 元，復自陳於AG投資
    系統營運期間，已取得5,250 元現金回饋等語（本院第113
    頁），依據上述說明，原告得請求被告補償金額應為3 萬7,
    250 元（計算式：42,500－5,250 ＝37,250），逾此範圍請
    求，即不應列入被告補償義務範圍。
  ⒋被告雖抗辯其僅為AG投資系統承包商，如有投資損失應向AG
    集團負責人郭勇求償，且投資本有風險，原告應自負損失等
    情，惟被告既與原告成立系爭協議並於其中第1 條約定保證
    補償原告投資損失，且系爭協議第1 條約定為有效，則系爭
    協議已成為兩造間之行為規範而拘束被告，被告自不得再以
    投資契約應成立於郭勇與原告間或AG集團與原告間，原告應
    向郭勇求償等情，而否定其依據系爭協議第1 條約定所負之
    義務，況且被告抗辯其僅為單純系統承包商，依前所述亦與
    系爭協議、另份集資合作協議內容不符。至於投資雖有風險
    為常理，但被告既願擔保原應由原告自負之風險損失而訂系
    爭協議，不得再回以風險藉口迴避本件補償義務。又被告雖
    復抗辯原告某日曾在AG貴賓廳向其表示需要分數換籌碼，被
    告陸續拿出籌碼3 萬6,000 元，原告有2 筆結帳，1 次是2,
    000 元，一次是1 萬8,000 元，回收利潤應高達2 萬元至3
    萬元，且葉佐軒有打幾萬人民幣給原告等語（本院卷第113
    至114 頁），均未提出任何計算式或證據以實其說，被告尚
    且又稱其不清楚原告到底拿多少（本院卷第113 頁），更難
    採信被告抗辯。反觀原告對於其如何取得5,250 元現金回饋
    ，可以因每個月點數回饋5 ％，5 萬即回饋2,500 元，回饋
    2,500 元其中一半是現金回饋，一半是旅遊點數回饋，AG營
    運初期現金回饋1,250 元AG集團會以9 折回購，旅遊點數1,
    250 元則以5 折回購，兩個加起來等於是7 折，回購即換現
    金之意思，故其在這3 個月間有拿5,250 元回來等語進行說
    明（本院卷第82頁、第113 頁），且原告對於被告所辯亦能
    具體解釋所謂換籌碼實為AG投資系統運作模式，AG集團係將
    籌碼給原告，原告再以籌碼到櫃臺換現錢，葉佐軒拿人民幣
    即為前述5,250 元現金回饋，葉佐軒是以部分美金、部分人
    民幣方式交付，AG投資系統是自動給，不可能多拿等語（本
    院卷第114 頁），恆以AG投資系統有其固定分紅機制，此從
    另份集資協議所載內容即可看出，是原告能以上述計算說明
    如何取得5,250 元，以及對於被告抗辯情節之解釋，應更屬
    可信。
  ⒌從而，原告得依系爭協議第1 條約定請求被告補償原告所受
    之損害，原告所得請求金額應為3 萬7,250 元。
六、綜上所述，原告依據系爭協議第1 條約定，請求被告給付3
    萬7,250 元，及自起訴狀繕本送達翌日即109 年10月24日（
    見審訴卷第35頁送達證書）起至清償日止，按週年利率5 ％
    計算之法定遲延利息，為有理由，應予准許。逾此範圍部分
    之請求，為無理由，應予駁回。
七、兩造陳明願供擔保，聲請宣告假執行或免為假執行，經核原
    告勝訴部分，合於法律規定，爰分別酌定相當之擔保金額宣
    告之。至於原告之訴駁回部分，則假執行之聲請失其附麗，
    併予駁回之。
八、本判決基礎已臻明確，兩造其餘攻擊防禦方法及舉證，核與
    判決結果無影響，爰不一一論述，附此敘明。
九、訴訟費用負擔依據：民事訴訟法第79條。
中    華    民    國   110    年    12    月    10    日
                  民事第三庭  審判長法  官  高瑞聰
                                    法  官  鄭珮玟
                                    法  官  林家伃
以上正本係照原本作成。
如對本判決上訴，須於判決送達後20日內向本院提出上訴狀。如
委任律師提起上訴者，應一併繳納上訴審裁判費。
中    華    民    國   110    年    12    月    14    日
                                    書記官  陳郁惠